【裁判字號】    90,訴,1520
【裁判日期】    901231
【裁判案由】    分割共有物
【裁判全文】
臺灣板橋地方法院民事判決        九十年度訴字第一五二○號
    原      告    丙○○
    複  代理人    丁○○
    被      告    乙○○○
    訴訟代理人    甲○○
右當事人間請求給付分割共有物事件，本院判決如左：
    主    文
兩造共有如附表所示之建物准予變價分割，所得價金，按兩造應有部分各二分之一之
比例分配之。
前項建物坐落之基地即台北縣三重市○○○段長泰小段一○二之十六地號土地原告所
有權應有部分一一九分之十二及被告所有權應有部分五九五分之五九，併付前項建物
變賣，所得價金，按原告應有部分一一九分之六十、被告應有部分一一九之五九之比
例分配之。
訴訟費用由被告負擔二分之一，餘由原告負擔。
    事    實
甲、原告方面：
  一、聲明：如主文所示。
  二、陳述：
    １坐落臺北縣三重市○○○段長泰小段一Ｏ二之十六地號土地上之建物，即建號
      八九六五號、門牌號碼臺北縣三重市○○路○段一六Ｏ巷二弄三十七號（以下
      簡稱系爭建物），為兩造分別共有，所有權應有部分各為二分之一。系爭建物
      並無因物之使用目的不能分割之情事，兩造間亦無不分割之特約，經向本院板
      橋簡易庭聲請調解，仍無法達成分割協議，為此請求裁判分割。
    ２系爭建物為公寓式五層建築之第一層及地下層，建號八九六五，第一層登記面
      積為五五‧八三平方公尺，地下層登記面積為三一．六三平方公尺，共同使用
      部分：同小段八九七０建號、面積四五．七五平方公尺、權利範圍五分之一、
      同小段九０一六建號、面積二九．二七平方公尺、權利範圍四十分之一，有建
      物登記謄本可稽。第一層增建面積為五四．五一平方公尺（含前後平台），地
      下層增建面積為二七‧一平方公尺，並經台北縣三重市地政事務所人員於九十
      年十一月十三日測量，製有建物測量成果圖足憑。系爭建物目前為空屋，並無
      隔間裝潢，僅第一層有一套衛浴設備，地下室與第一層並無相通，另由公寓共
      用之樓梯出入，系爭建物倘以原物分割，有實際困難，造成使用上不便，且原
      物分割後面積狹小，會減損其經濟價值，故以變價分割為適當。
    ３按專有部分，不得與其所屬建築物共用部分之應有部分及其基地所有權或地上
      權之應有部分分離而為移轉或設定負擔，公寓大廈管理條例第四條第二項定有
      明文。系爭建物之基地，即臺北縣三重市○○○段長泰小段一０二之十六號，
      亦為兩造分別共有，原告應有部分為一一九分之六十、被告應有部分為一一九
      分之五十九，而系爭建物係五層樓公寓之第一層及地下層，如法院認變價分割
      為妥適，則系爭建物之基地，就原告所有權應有部分一一九分之十二（即原應
      有部分之五分之一）及被告所有權應有部分五九五分之五九（即原應有部分之
      五分之一），揆諸上開法條，應與系爭建物併同變賣，此外，系爭建物之共同
      使用部分即同小段八九七０建號、面積四五．七五平方公尺、權利範圍五分之
      一、同小段九０一六建號、面積二九．二七平方公尺、權利範圍四十分之一，
      亦應併同變賣，所得價金，按兩造應有部分之比例分配之。
乙、被告方面：
  一、聲明：駁回原告之訴。
  二、陳述：不同意變價分割，蓋由法院拍賣，價格偏低，對兩造均有不利，應採原
      物分割方式，即將第一層及地下層採中線由上至下對分，如本院九十年十二月
      二十日言詞辯論期日所提出之分割圖。
    理    由
一、本件原告起訴主張：坐落臺北縣三重市○○○段長泰小段一Ｏ二之十六地號土地
    上之建物，即建號八九六五號、門牌號碼臺北縣三重市○○路○段一六Ｏ巷二弄
    三十七號，為兩造分別共有，所有權應有部分各為二分之一，系爭建物並無因物
    之使用目的不能分割之情事，兩造間亦無不分割之特約，經向本院板橋簡易庭聲
    請調解，仍無法達成分割協議等情，業據原告提出建物登記簿謄本、本院板橋簡
    易庭九十年度板調字第一九號分割共有物調解不成立證明書為證，且為被告所不
    爭執，堪信屬實。
二、次查：系爭建物為公寓式五層建築房屋之第一層及地下層，建號八九六五，第一
    層登記面積為五五‧八三平方公尺，地下層登記面積為三一．六三平方公尺，共
    同使用部分：同小段八九七０建號、面積四五．七五平方公尺、權利範圍五分之
    一、同小段九０一六建號、面積二九．二七平方公尺、權利範圍四十分之一，有
    建物登記謄本可稽。第一層增建面積為五四．五一平方公尺（含前後平台），地
    下層增建面積為二七‧一平方公尺，並經台北縣三重市地政事務所人員於九十年
    十一月十三日測量，有該地政事務所九十年十一月十九日玖拾北縣重地測字第一
    四五五二號函所附建物測量成果圖足憑。系爭建物目前為空屋，並無隔間裝潢，
    僅有第一層有一套衛浴設備，地下室與第一層並無相通，另由公寓共用之樓梯出
    入，業經本院勘驗現場查明，有勘驗筆錄可稽。
三、按共有物之各共有人，除因物之使用目的不能分割或契約訂有不分割之期限外，
    得隨時請求分割，民法第八百二十三條第一項定有明文。原告主張系爭建物依物
    之使用目的並無不能分割之情事，兩造間復未訂有不分割期限之特約，因無法協
    議分割，爰訴請裁判分割，為有理由，應予准許。
四、次按共有物之分割依共有人協議之方法行之，分割之方法不能協議決定者，法院
    得因任何共有人之聲請，命以原物分配於各共有人；或變賣共有物，以價金分配
    於各共有人，民法第八百二十四條第一、二項亦有規定。查系爭建物為五層樓公
    寓建築之第一層及地下層，第一層面積含增建部分為一一Ｏ‧三四平方公尺，地
    下層面積含增建部分為五八‧七三平方公尺，目前為空屋，並無隔間裝潢，僅有
    第一層有一套衛浴設備，地下室與第一層並無相通，另由公寓共用之樓梯出入，
    若採原物且橫面分割之方案（即將一樓及地下室分開，由兩造分別取得一樓或地
    下室），則因一樓與地下室之面積相差近一倍，而一樓為店舖式，直接面臨巷道
    ，價值較高，地下室卻必須經由公寓樓梯出入，又無採光通風及衛浴設備，顯然
    分得地下室之人甚為不利；若採縱面原物分割（即被告之主張，採中線由上至下
    分割，各自取得一樓及地下室之一半），則因系爭建物面積不大，再將之分割為
    一半，則面積更小，形狀變成狹長，不利於使用，且減損經濟價值，亦非妥適，
    綜上所述，認不宜採原物分割之方式。本院審酌系爭建物之使用情形、經濟效用
    、公平原則及共有人之利益等情，認將系爭建物變價分割，較為適當。
五、按專有部分，不得與其所屬建築物共用部分之應有部分及其基地所有權或地上權
    之應有部分分離而為移轉或設定負擔，公寓大廈管理條例第四條第二項定有明文
    。系爭建物之基地，即臺北縣三重市○○○段長泰小段一０二之十六號，亦為兩
    造分別共有，原告應有部分為一一九分之六十、被告應有部分為一一九分之五十
    九，而系爭建物係五層樓公寓之第一層及地下層，如法院認變價分割為妥適，則
    系爭建物之基地，就原告所有權應有部分一一九分之十二（即原應有部分之五分
    之一）及被告所有權應有部分五九五分之五九（即原應有部分之五分之一），揆
    諸上開法條，應與系爭建物併同變賣，此外，系爭建物之共同使用部分即同小段
    八九七０建號、面積四五．七五平方公尺、權利範圍五分之一、同小段九０一六
    建號、面積二九．二七平方公尺、權利範圍四十分之一，亦應併同變賣，所得價
    金，按兩造應有部分之比例分配之。
六、本件係因分割共有物而涉訟，被告之行為可認係按當時之訴訟程度為伸張或防禦
    權利所必要，故由勝訴之原告亦負擔一部分訴訟費用，併此敘明。
七、結論：本件原告之訴為有理由，依民事訴訟法第七十八條、第八十一條第二款規
    定，判決如主文。
中      華      民      國    九十      年     十二     月    三十一    日
                                  臺灣板橋地方法院民事第三庭
~B法      官  陳映如
右正本證明與原本無異。
中      華      民      國    九十      年     十二     月    二十六    日
~B法院書記官  詹國立


司法院資訊處製作；財團法人民間司法改革基金會備份。
